【裁判字號】    98,易,125
【裁判日期】    981217
【裁判案由】    偽造文書等
【裁判全文】
臺灣高雄地方法院刑事判決               98年度易字第125號
公  訴  人  臺灣高雄地方法院檢察署檢察官
被      告  戊○○
            甲○○
上  一  人
選任辯護人  利美利律師
上列被告等因偽造文書等案件，經檢察官提起公訴（97年度偵續
字第118 號），本院判決如下：
    主  文
戊○○、甲○○均無罪。
    理  由
一、公訴意旨略以：被告戊○○為係址設高雄市新興區○○○路
    105 號「輇潁汽車材料百貨行」之實際負責人，與被告甲○○為朋友關係，被告戊○○於民國87年2 月間，陸續向告訴
    人丙○○之父李寄借款新臺幣（下同）430 萬元，經李寄以
    被告戊○○為被告，向本院提起清償借款訴訟，嗣李寄於94
    年5 月2 日死亡，而由告訴人丙○○承受訴訟，告訴人丙○○遂向本院聲請對被告戊○○之財產為假扣押，經本院於95
    年8 月14日以95年度執全字第10709 號裁定准許告訴人丙○○之假扣押聲請，告訴人丙○○進而於95年8 月28日取得本
    院核發之執行命令；嗣前開清償借款事件並經臺灣高等法院
    高雄分院於95年9 月6 日以94年度上字第53號判決確定，告
    訴人丙○○並於95年10月10日取得本院核發之執行命令，詎
    被告戊○○為免其財產遭債權人即丙○○查封拍賣，竟與被
    告甲○○共同基於毀損債權及使公務員登載不實之犯意聯絡
    ，分別為下列犯行：(一)於93年6 月18日，被告戊○○先將「
    輇潁汽車材料百貨行」過戶予案外人丁○○，由丁○○擔任
    名義負責人，但實際負責人仍為被告戊○○；復於95年8 月
    31日，由丁○○與被告甲○○向高雄市政府建設局，聲請將
    「輇潁汽車材料百貨行」之負責人變更登記為被告甲○○，
    致告訴人丙○○向臺灣高雄地方法院民事執行處聲請強制執
    行查報被告戊○○財產時，無法將前揭「輇潁汽車材料百貨
    行」作為指封之執行標的，並影響前揭政府機關對於「輇潁
    汽車材料百貨行」管理之正確性。(二)於95年9 月8 日，由被
    告戊○○（此部分被告戊○○所涉損害債權犯行，業經本院
    以97年度審簡字第1474號判處罪刑，並經本院97年度簡上字
    第875 號駁回上訴而確定）將其所有之車牌號碼YQ-6762 號
    自用小客車，出售予已由被告甲○○擔任負責人之「輇潁汽
    車材料百貨行」，致本院於95年10月20日前往查封前揭自用
    小客車時，因該車所有權人已非被告戊○○，而無法查封。
    嗣被告甲○○明知被告戊○○仍為「輇潁汽車材料百貨行」
    之實際負責人，卻於95年10 月18 日，以「扣押薪資債權陳
    報或聲明異議狀」，向本院聲明異議，主張被告戊○○於95
    年8 月間即已離職，致無從扣薪等情，足以生損害於告訴人
    丙○○，因認被告戊○○、甲○○涉犯刑法第216 條、第21
    4 條之行使使公務員登載不實文書罪及同法第356 條之損害
    債權罪嫌等語。
二、證據能力之認定
    按被告以外之人於審判外之陳述，雖不符刑事訴訟法第159
    條之1 至第159 條之4 之規定，而經當事人於審判程序同意
    作為證據，法院審酌該言詞陳述或書面陳述作成時之情況，
    認為適當者，亦得為證據，刑事訴訟法第159 條之5 第1 項
    定有明文。查本判決所引用據以認定事實之傳聞證據，檢察
    官及被告、辯護人雖知該等證據資料為傳聞證據，但於本院
    審理時均表示同意作為證據，本院審酌該等證據資料製作時
    之情況，尚查無違法不當及證明力明顯過低之瑕疵，認為以
    之作為證據應屬適當，揆諸前開法律規定與說明，爰依同法
    第159 條之5 第1 項規定，認該等證據資料均有證據能力。
三、按犯罪事實應依證據認定之，無證據不得認定犯罪事實；不
    能證明被告犯罪，應諭知無罪之判決；刑事訴訟法第154 條
    第2 項及第301 條第1 項分別定有明文。刑事訴訟法上所謂
    認定犯罪事實之證據，係指足以認定被告確有犯罪行為之積
    極證據而言，如未能發現相當證據或證據不足以證明，自不
    能以推測或擬制之方法，以為裁判基礎。而認定不利於被告
    之事實，須依積極證據，苟積極證據不足為不利被告之認定
    時，即應為有利於被告之認定，更不必有何有利之證據。又
    認定犯罪事實所憑之證據，雖不以直接證據為限，間接證據
    亦包括在內，然而無論直接證據或間接證據，其為訴訟上之
    證明，須於通常一般之人均不致有所懷疑，而得確信其為真
    實之程度者，始得據為有罪之認定，倘其證明尚未達到此一
    程度，而有合理之懷疑存在，無從使事實審法院得有罪之確
    信時，即應由法院為諭知被告無罪之判決。
四、檢察官認被告戊○○、甲○○涉犯偽造文書及損害債權等罪
    嫌，無非以：告訴人、證人丁○○、「輇潁汽車材料百貨行
    」員工黃德賢、己○○、沈敬學、高雄市汽車裝潢商業公會
    會長黃勝銘之於偵查中證述，被告戊○○、甲○○於警詢、
    偵查中供述，高雄市汽車裝潢商業公會95年1 月24日收費憑
    據、高雄市政府建設局96年6 月13日高市建設二字第096001
    3374函附輇潁汽車材料百貨行申請及變更等登記案卷、統一
    發票3 紙、本院95年度裁全字第10709 號裁定、95年度執全
    字第64340 號執行卷、93年度訴字第1506號民事判決、95雄
    院隆民地95執全字第5243號囑託查封登記書、臺灣高等法院
    高雄分院94年度上字第53號民事判決、被告戊○○96 年5月
    24日民事陳報狀、交通部公路總局高雄區監理所96年11月2
    日高監車字第0960044771號函所附車牌號碼YQ-6762 號自用
    小客車過戶資料及異動歷史查詢單、告訴人所提出談話錄音
    光碟及譯文3 份、檢察事務官製作之談話錄音光碟勘驗報告
    、談話錄音光碟勘驗筆錄、被告甲○○95年10月18日聲明異
    議狀為其論據。訊據被告戊○○、甲○○固坦承「輇潁汽車
    材料百貨行」之登記負責人由被告戊○○於93年6 月18日變
    更登記為丁○○，於95年8 月31日由丁○○變更登記為被告
    甲○○，且被告戊○○於95年9 月8 日將車牌號碼YQ-6762
    號自用小客車移轉登記與被告甲○○，被告甲○○於95年10
    月18日向本院具狀「扣押薪資債權陳報或聲明異議狀」等情
    ，均否認有何偽造文書或損害債權之犯行，均辯稱：於上開
    「輇潁汽車材料百貨行」所登記之負責人丁○○、被告甲○○均為實際負責人，並無使公務員登載不實，被告甲○○購
    入車牌號碼YQ-6762 號自用小客車供業務使用，且未支付薪
    資與被告戊○○，被告二人均無毀損告訴人債權之意等語。
    經查：
  (一)被告戊○○於87年2 月間，陸續向告訴人丙○○之父李寄借
    款合計430 萬元，經李寄向本院對被告戊○○提起清償借款
    之訴，嗣李寄於94年5 月2 日死亡，由告訴人丙○○及案外
    人李蔡聬、李金育、李金軒、李金花、李梅香共同繼承並承
    受訴訟，而告訴人丙○○及李蔡聬等人為保全將來債權之滿
    足，於95年8 月11日向本院聲請對被告戊○○財產假扣押，
    經本院於95年8 月14日以95年度執全字第10709 號假扣押裁
    定，准許告訴人丙○○及李蔡聬等人於文到30日內為假扣押
    之執行，告訴人丙○○及李蔡聬等人接獲該假扣押裁定後，
    於95年8 月25日聲請執行假扣押查封戊○○名下財產，本院
    以95年度執全字第5243號受理並於95年8 月28日核發執行命
    令，於95年9 月7 日送達被告戊○○；嗣前開清償借款事件
    經臺灣高等法院高雄分院於95年9 月6 日以94年度上字第53
    號判決被告戊○○敗訴確定，經告訴人丙○○及李蔡聬等人
    於95年9 月22日向本院聲請強制執行，經本院以95年度執字
    第64340 號受理，並於95年10月10日核發執行命令，於95年
    10月17日送達被告戊○○、甲○○，被告甲○○於95年10月
    18日，以「扣押薪資債權陳報或聲明異議狀」，向本院聲明
    異議表示無從對被告戊○○扣薪等語，並於95年10月20日本
    院至址設高雄市新興區○○○路105 號「輇潁汽車材料百貨
    行」對車牌號碼YQ-6762 號自用小客車執行查封程序時，提
    出車牌號碼YQ-6762 號自用小客車行照及「輇潁汽車材料百
    貨行」營利事業登記證，使本院無從執行查封等情，為被告
    戊○○、甲○○所是認，且經本院職權調取本院95年度執全
    字第5243號假扣押全卷、95年度執字第64340 號清償借款執
    行全卷及臺灣高等法院高雄分院94年度上字第53號清償借款
    事件全卷核閱無訛。又被告戊○○原為「輇潁汽車材料百貨
    行」之負責人，與被告甲○○為朋友關係，於93年6 月18日
    向高雄市政府建設局將「輇潁汽車材料百貨行」負責人變更
    登記為丁○○，復於95年8 月31日由丁○○變更登記為被告
    甲○○，另被告戊○○於95年9 月8 日將其所有之車牌號碼
    YQ-6762 號自用小客車出賣並過戶登記與被告甲○○等情，
    為被告戊○○、甲○○所不爭，且有高雄市政府建設局96年
    6 月13日高市建設二字第0960013374函附輇潁汽車材料百貨
    行申請及變更等登記案卷、交通部公路總局高雄區監理所96
    年11月2 日高監車字第0960044771號函所附車牌號碼YQ-676
    2 號自用小客車過戶資料及異動歷史查詢單在卷可憑，此部
    分事實應堪認定。
  (二)次以證人丁○○於本院審理中證述：我於93年6 月18日因對
    「輇潁汽車材料百貨行」投資20萬元，而同意受登記為負責
    人，於該汽車百貨行之營利事業統一發證變更登記申請書、
    93年6 月15日轉讓契約書、承諾書上「丁○○」之簽名、印
    文，是由我親簽、蓋印無誤，其後我因故離開「輇潁汽車材
    料百貨行」，於離開前留下交代被告戊○○處理之紙條及上
    開印章，同意被告戊○○將該汽車百貨行負責人為變更登記
    等語（院二卷80、86頁），核與卷附證人丁○○於93年農曆
    7 月所具記載「店中一切就靠妳了，該怎麼做，業已教妳了
    」等語內容之紙條相合（院一卷第38頁），應堪採信。又被
    告甲○○於95年8 月31日同意受登記為上開汽車百貨行之負
    責人一節，業經被告甲○○於本院審理供述明確，可見證人
    丁○○、被告甲○○分別於93年6 月18日、95年8 月31日均
    同意受登記為「輇潁汽車材料百貨行」之負責人，上開高雄
    市政府建設局承辦公務員對於「輇潁汽車材料百貨行」負責
    人之登記內容，於客觀上即與證人丁○○、被告甲○○願受
    登記為負責人之事實相符，並無「不實」之情形，是被告戊○○就93年6 月18日及被告戊○○、甲○○就95年8 月31日
    之上開汽車百貨行負責人變更登記，難謂有使公務員登載不
    實可言，亦難認高雄市政府建設局95年8 月31日核發之「輇
    潁汽車材料百貨行」營利事業登記證係屬使公務員登載不實
    之文書，被告甲○○於95年10月20日本院至「輇潁汽車材料
    百貨行」對車牌號碼YQ-6762 號自用小客車執行查封程序時
    ，雖提出「輇潁汽車材料百貨行」營利事業登記證為有利於
    己之主張，亦難指為行使使公務員登載不實文書。
  (三)本院於95年8 月14日以95年度執全字第10709 號假扣押裁定
    ，准許告訴人丙○○及李蔡聬等人於文到30日內對被告戊○○財產為假扣押之執行，告訴人丙○○及李蔡聬等人於95年
    8 月25日聲請執行假扣押查封戊○○名下財產，經本院以95
    年度執全字第5243號受理後，於95年8 月28日核發執行命令
    並於95年9 月7 日送達被告戊○○，又被告戊○○與李寄間
    清償借款之民事訴訟，經告訴人丙○○及李蔡聬等人承受訴
    訟後，經臺灣高等法院高雄分院於95年9 月6 日以94年度上
    字第53號判決被告戊○○敗訴確定，告訴人丙○○及李蔡聬
    等人聲請強制執行，經本院以95年度執字第64340 號受理後
    ，於95年10月10日核發執行命令並於97年10月17日送達被告
    戊○○、甲○○等情，已如上述。可見告訴人丙○○及李蔡
    聬等人取得對被告戊○○之民事強制執行名義，即本院95年
    度執全字第10709 號假扣押裁定及臺灣高等法院高雄分院94
    年度上字第53號清償借款民事確定判決執行名義之日，先後
    為95年8 月14日及95年9 月6 日，被告戊○○則於95年9 月
    6 日、7 日始先後知悉上開民事判決確定及告訴人丙○○及
    李蔡聬等人取得假扣押裁定之執行名義。而被告戊○○將「
    輇潁汽車材料百貨行」負責人變更登記為丁○○，係於93年
    6 月18日，顯在告訴人丙○○及李蔡聬等人取得前揭強制執
    行名義之前，而非於將受強制執行之際，與刑法第356 條規
    定之犯罪構成要件未合。又被告戊○○、甲○○將「輇潁汽
    車材料百貨行」負責人由丁○○變更登記為被告甲○○，係
    於95年8 月31日，已如上述，此時臺灣高等法院高雄分院94
    年度上字第53號清償借款民事判決尚未確定，雖告訴人丙○○及李蔡聬等人已取得本院95年度執全字第10709 號假扣押
    裁定之強制執行名義，惟該裁定或執行命令於95年9 月7 日
    前未送達債務人即被告戊○○，此經本院職權調取本院95年
    度執全字第5243號假扣押全卷核閱無訛，被告戊○○、甲○○於95年9 月7 日前應不知告訴人丙○○及李蔡聬等人已取
    得強制執行名義，故而對於95年8 月31日辦理上開「輇潁汽
    車材料百貨行」負責人變更登記時，被告戊○○已處於將受
    強制執行之際一情，應均無認識，難認被告戊○○、甲○○
    就上開95年8 月31日負責人之變更登記，主觀上具備損害債
    權之故意。
  (四)被告甲○○向被告戊○○買受車牌號碼YQ-6762 號自用小客
    車並辦理過戶登記，係於95年9 月8 日，已如上述，固於告
    訴人丙○○及李蔡聬等人取得對被告戊○○之上開假扣押裁
    定及清償借款民事確定判決之強制執行名義後，惟被告甲○○並非上開假扣押裁定及清償借款民事確定判決所列之債務
    人或被告，且上開假扣押裁定及清償借款民事判決並未送達
    被告甲○○，此經本院調取上開本院95年度執全字第5243號
    假扣押全卷及臺灣高等法院高雄分院94年度上字第53號清償
    借款事件全卷核閱屬實，雖被告戊○○於95年9 月6 日、7
    日已先後知悉上開民事判決確定及告訴人丙○○及李蔡聬等
    人取得假扣押裁定之執行名義，惟本件並無事證足認被告甲○○因而知悉上情，進而與被告戊○○有所犯意聯絡，難認
    被告甲○○於95年9 月8 日買受車牌號碼YQ-6762 號自用小
    客車並辦理過戶登記時，就被告戊○○已處於將受強制執行
    之際一情有所認識，難謂其主觀上具備損害債權之故意。
  (五)被告戊○○於95年間並無自「輇潁汽車材料百貨行」或被告
    甲○○領取薪資所得之申報資料一節，有被告戊○○95年度
    稅務電子閘門財產所得調件明細表及財政部高雄市國稅局新
    興稽徵所96年6 月29日財高國稅新服字第0960004618號函在
    卷可憑（96年度他字第2574號卷98頁、145 頁），被告戊○○、甲○○均辯稱被告戊○○未自「輇潁汽車材料百貨行」
    即被告甲○○領有薪資，尚非無據；本件亦無其他事證足認
    被告戊○○對「輇潁汽車材料百貨行」有何薪資或獎金債權
    之存在，故被告甲○○於95年10月17日收受本院95年度執字
    第64340 號扣押被告戊○○對於「輇潁汽車材料百貨行」之
    薪資、獎金債權之執行命令後，於翌日即95年10月18日，以
    「扣押薪資債權陳報或聲明異議狀」，向本院聲明異議表示
    無從對被告戊○○扣薪等語，難指有何不法。
  (六)至證人即「輇潁汽車材料百貨行」員工黃德賢、己○○、沈
    敬學及高雄市汽車裝潢商業公會會長黃勝銘偵查中之證述，
    高雄市汽車裝潢商業公會95年1 月24日收費憑據、被告戊○○開立之統一發票3 紙、告訴人丙○○所提出談話錄音光碟
    及譯文3 份、檢察事務官製作之談話錄音光碟勘驗報告、談
    話錄音光碟勘驗筆錄，至多可見被告戊○○於95年1 月24日
    以「輇潁汽車材料百貨行」負責人名義參加高雄市汽車裝潢
    商業公會，於95年11月18日、同年12月16日、96年1 月17日
    、96年2 月10日等四日，為「輇潁汽車材料百貨行」買賣汽
    車用品及開立「輇潁汽車材料百貨行」發票等情，尚難推論
    被告戊○○、甲○○於95年8 月31日辦理上開「輇潁汽車材
    料百貨行」負責人變更登記時，已知悉被告戊○○處於將受
    強制執行之際，且於95年11月18日至96年2 月10日間近三個
    月期間，被告戊○○於「輇潁汽車材料百貨行」處理事務之
    情形僅有上開四日，被告戊○○、甲○○均辯稱：被告戊○○因於「輇潁汽車材料百貨行」旁之佛堂工作，基於善意偶
    而協助被告甲○○處理「輇潁汽車材料百貨行」事務，並無
    支領薪資，尚非全不可信，況上開四日均在被告甲○○95年
    10月18日向本院提出上開聲明異議狀之後，亦難認被告甲○○於95年10月18日具備損害告訴人丙○○及李蔡聬等人債權
    之犯意。
五、綜上，檢察官所提出之積極證據尚不足以證明被告戊○○、
    甲○○有公訴意旨所指之行使使公務員登載不實文書及損害
    債權犯行，故本案尚有合理之懷疑存在，無法達到確信為真
    實之程度，當不得遽為不利於被告戊○○、甲○○之認定，
    揆諸前開說明，自應為被告戊○○、甲○○均無罪之諭知。
據上論斷，應依刑事訴訟法第301條第1項前段，判決如主文。
本案經檢察官乙○○到庭執行職務。
中    華    民    國    98    年    12    月    17    日
                  刑事第十五庭  法  官  楊國煜
如不服本判決，應於收受本判決10日內向本院提出上訴書狀，並
應敘述具體理由，如未敘述上訴理由者，應於上訴期間屆滿後20
日內補提理由書狀於本院（均須依他造當事人之人數附繕本）「
切勿逕送上級法院」。
以上正本證明與原本無異。
中    華    民    國    98    年    12    月    17    日
                                書記官  王芷鈴


司法院資訊處製作；財團法人民間司法改革基金會備份。
